<center> <h1>Herramientas Computacionales <br></br>para la Investigación Interdisciplinaria Reproducible</h1> </center>

<br></br>

* Profesor:  <a href="http://www.pucp.edu.pe/profesor/jose-manuel-magallanes/" target="_blank">Dr. José Manuel Magallanes, PhD</a> ([jmagallanes@pucp.edu.pe](mailto:jmagallanes@pucp.edu.pe))<br>Profesor del **Departamento de Ciencias Sociales, Pontificia Universidad Católica del Peru**.<br>
Senior Data Scientist del **eScience Institute** and Visiting Professor at **Evans School of Public Policy and Governance, University of Washington**.<br>
Fellow Catalyst, **Berkeley Initiative for Transparency in Social Sciences, UC Berkeley**.

## Sesión 2: Introducción al R

## Part A: Estructura de Datos en R

<a id='beginning'></a>

Las _estructuras de datos_ nos dicen como organizar y almacenar los datos que usamos. Tales estructuras van de lo simple a lo compuesto, y se les usa segun la necesidad particular. Veamos 3 de estas:

1. [Listas.](#part1) 
2. [Vectores.](#part2) 
3. [Data Frame.](#part3) 

Las **Listas** y **vectores** son estructuras simples; un **data frame** es una compuestas. 

----

<a id='part1'></a>

## Listas

Las **listas** contienen valores de cualquier tipo simple (numerico o no numérico), y podrían ser estructuras completas (lista de listas). Si usamos como referencia a una hoja de calculo con datos sobre individuos, una lista podria ser una fila que tiene los datos de los individuos.

```{r CreatingList, eval=FALSE}
DetailStudent=list(fullName="Fred Meyers",
                   age=40,
                   female=FALSE)
```

El *object* 'DetailStudent' almacena _temporalmente_ la lista en la computadora. Los nombre pueden contener letras del alfabeto y números (y algunos caracteres de puntuación), pero no debe comenzar con un número.

En el codigo anterior, solo se ha pedido crear la lista. R lo ejecuta y nada mas, no tienes que esperar ningun mensaje ni resultado. Si quieres ver lo que has creado, escribelo de manera explicita, así:

```{r ShowingList, eval=FALSE}
DetailStudent
```
Nota que hay varios tipos de datos en la lista:

* *FullName* es texto o caracteres.
* *age* es un numero.
* *female* es un valor lógico.

Para acceder a cada uno de los elemento tu lista:

```{r AccessingList, eval=FALSE}
DetailStudent[[1]]
# or
DetailStudent[['fullName']]
# or
DetailStudent$fullName
```

Si quiers **cambiar** algun valor:

```{r AlteringLists, eval=FALSE}
DetailStudent$fullName='Alfred Mayer'
# Ahora tienes:
DetailStudent
```

Para **añadir** elementos:

```{r addElemList, eval=FALSE}
DetailStudent$city='Seattle'

# Ahora tienes:
DetailStudent
```

Para **eliminar**:

```{r destroyElementList, eval=FALSE}
DetailStudent$city=NULL 
# también: DetailStudent[[4]]=NULL
```

Acabas de eliminar un campo:
```{r eval=FALSE}
DetailStudent
```

Si lo que querias era dejarlo **vacío**
```{r, eval=FALSE}
DetailStudent$city=NA
DetailStudent
```

**EJERCICIO**

1) Crea un objeto tipo lista con tu tres datos tuyos.
2) Añade dos datos tuyos al objeto creado. 
3) Deja vacía alguna de tus características.
4) Elimina alguna de tus características.


[Ir a inicio](#beginning)

----

<a id='part2'></a> 

## Vectores

Los vectores deben contener un **único tipo** de datos. En un archivo de datos Excel, un vector puede ser una columna:

```{r CreatingVectors, eval=FALSE}
names=c("Fred Meyers","Sarah Jones", "Lou Ferrigno","Sky Turner")
ages=c(40,35, 60,77)
female=c(F,T,T,T)
```


Los tres objectos almacenas _temporalmente_ listas. Los nombre pueden contener letras del alfabeto y números (y algunos caracteres de puntuación), pero no debe comenzar con un número.

En el codigo anterior, solo se ha pedido crear los vectores. R lo ejecuta y nada mas, no tienes que esperar ningun mensaje ni resultado. Si quieres ver lo que has creado, escribelo de manera explicita, así:

```{r ShowingVector, eval=FALSE}
names
ages
female
```

Si quieres acceder a ciertos elementos:

```{r AccessingVector, eval=FALSE}
names[1]
# o tambien
ages[1]
# o tambien
female[1]
```

Podemos alterar el vector de esta manera:

```{r AlteringVector, eval=FALSE}
names[1]='Alfred Mayer'
# Entonces:
names[1]
```

Podemos añadir así:
```{r addElemVec, eval=FALSE}
elements=c(1,2,3)
elements=c(elements,40) 
elements
```

NULL **NO** se puede usar para eliminar un elemento:
```{r delElemVec, results='asis', echo=TRUE, eval=FALSE}
# estos dará error:
elements[4]=NULL
```

Simplemente 'encoje' el vector:
```{r delElemVecOK, eval=FALSE}
# '-' significa 'sin':
elements=elements[-4] 
```

A veces queremos eliminar valores repetidos:
```{r uniqueVals, eval=FALSE}
weekdays=c('M','T','W','Th','S','Su','Su')
weekdays
```

Para ello tenemos la función _unique_:
```{r uniqueValsOK, eval=FALSE}
unique(weekdays)
```


Los elementos del vector pueden tener nombres:
```{r TroublesomeVector, eval=FALSE}
newAges=c("Sam"=50, "Paul"=30, "Jim"="ten")
newAges
```

Como los elementos tienen que ser del mismo tipo, R acaba de  *coercionar* los otros valores a *characters* (darse cuenta que los números apareces entre comillas **''**). Si eliminamos el valor _textual_, no habrá coerción:

```{r CorrectingVector, eval=FALSE}
newAgesGood=c("Sam"=50, "Paul"=30,"Jim"=10)
newAgesGood
```

### Vectores versus Listas

__A) Asegurarse qué tenemos:__

Usemos **str** con frecuencia. 

caso 1: vector donde los elementos no tienen nombres
```{r MakingSure_I, eval=FALSE}
#Si tenemos un vector nos dirá qué tiene:
str(elements)
```

caso 2: vector donde los elementos tienen nombres, aqui todos han sido coercionados a texto:
```{r MakingSure_II, eval=FALSE}
str(newAges)
```

caso 3: vector donde los elementos tienen nombres, aqui no hay coerción:
```{r MakingSure_III, eval=FALSE}
str(newAgesGood)
```


caso 4: cuando hay lista, nos dice que es una lista y de qué tipos son sus elementos:

```{r MakingSure_IV, eval=FALSE}
str(DetailStudent)
```

__B) Aseguraese que las misma funciones se pueden usar en ambas, y qué se obtiene__

Las comparaciones  ('>', '<', etc.), operan elemento por elemento:

```{r, eval=FALSE}
vector1=c('a','a','b')
vector2=c('a','b','c')
vector1>=vector2
```

Si tuviesen diferentes tamaños, las comparaciones sólo funcionan si una tiene un elemento:
```{r, eval=FALSE}
vector3=c('a')
vector1>vector3 
```

Lo mismo vale si son números:

```{r, eval=FALSE}
# if we have these vectors:
numbers1=c(1,2,3)
numbers2=c(1,2,3)
numbers3=c(5)
numbers4=c(1,10)
```
Then, these work well:
```{r, eval=FALSE}
# adding element by element:
numbers1+numbers2

# adding 5  to all the elements of other vector:
numbers1+numbers3

# multiplication (element by element):
numbers1*numbers2

# and this kind of multiplication:
numbers1 * numbers3
```

Esto no funcionará:
```{r, eval=FALSE}
numbers1+numbers4 
```


En todos los casos anteriores hemos usado vectores; veamos listas:
```{r, eval=FALSE}
numbersL1=list(11,22,33)
numbersL2=list(1,2,3)

```

...la suma NO funciona:
```{r, eval=FALSE}
numbersL1+numbersL2
```
... TAMPOCO la comparación...
```{r, eval=FALSE}
numbersL1>numbersL2
```

Ni esto:
```{r, eval=FALSE}
numbersL1*3
```

La función  __rep__ se puede usar en listas, pero mutiplica al repetir el elemento:

```{r, eval=FALSE}
rep(numbersL1,3) # repeat the list '3' times...
```



[Ir a inicio](#beginning)

----

<a id='part3'></a>


## Data Frames

Los **Data frames** pueden interpretarse como estructuras compuestas en base a las simples: 

```{r CreatingDF_fromVector, eval=FALSE}
# VECTORES
names=c("Qing", "Françoise", "Raúl", "Bjork")
ages=c(32,33,28,30)
country=c("China", "Senegal", "Spain", "Norway")
education=c("Bach", "Bach", "Master", "PhD")

#DF es una composición de vectores:
DF_vectors=data.frame(names,ages,country,education)
DF_vectors
```

También podría ser a partir de listas:
```{r}
# Listas por fila
row1=list(name="Qing", age=32, country="China", deg="Bach")
row2=list(name="Françoise", age=33, country="Senegal", deg="Bach")
row3=list(name="Raúl", age=28, country="Spain", deg="Master")
row4=list(name="Bjork", age=30, country="Norway", deg="PhD")
# lista de listas
dataList=list(row1,row2,row3,row4)

#DF es una composición de listas:
DF_lists=do.call(rbind.data.frame,dataList)
row.names(DF_lists)=NULL
DF_lists
```

Tendremos un data frame? Recuerda que **str** es clave:
```{r strDF, eval=FALSE}
str(DF_vectors)
```

```{r strDF2, eval=FALSE}
str(DF_lists)
```

Este DataFrame (DF) tiene algunos problemas, pero por ahora está bien. 

Además de _str()_, es bueno saber que puedes usar:
```{r, eval=FALSE}
# cuantas filaas y columnas tienes:
dim(students)

#Cuantas filas
nrow(students)  # we have ncol() too!

#Cuantas columnas
length(students)
```

El comando _length_ lo hemos usado en vectores and listas. En los DF, te da el numero de columnas. 

También son muy útiles las funciones __head()__, que te permite ver las filas al inicio del DF:
```{r, eval=FALSE}
head(students,2) # 2 filas de arriba a abajo
```

Y su antónimo tanbién está disponible:
```{r, eval=FALSE}
tail(students,2) # 2 filas de abajo a arriba
```



Tu Df es la tabla de datos a la que estás acostumbrado a utilizar. Si quieres ver algun elemento en particular:

```{r accessDF, eval=FALSE}
# SI [filas,columnas]

## veamos columnas:

# una columna
students$names
# varias columnas (con posiciones)
students[,c(1,4)]
# varias columnas (con nombres)
students[,c('names','education')]
```

```{r accessDF2, eval=FALSE}
# SI [filas,columnas]

## veamos filas:

# una fila
students[2,]
# varias filas
students[c(2,3),]
```

Nótese en los casos anteriores, que si no indicabas filas, tenías toda la fila; y que si no indicas columnas, vienen todas las columnas. Si solo quieres un valor:

```{r, eval=FALSE}
students[1,3]
```


Es muy común, y necesario, crear **subsets** del DF:
```{r subsetDF, eval=FALSE}
studentsNoEd=students[,c(1:3)]
studentsNoEd
```


Voy a hacer algunos cambios a este DF. Sin embargo, es común primero crear una copia del original:

```{r,eval=FALSE}
studentsCopy=students
```

Ahora, a la copia le hago modificaciones.

Por ejemplo:
```{r modifyDF, eval=FALSE}
# cambio el valor de una edad:
studentsCopy[1,2]=23
# No hay advertencia, el cambio ya se hizo:
studentsCopy[1,]
```

Podemos tener una nueva columna con valores vacios:
```{r missingColDF, eval=FALSE}
studentsCopy$lastName=NA
studentsCopy
```

Y puedeo eliminarla con **NULL**:
```{r deleteColDF, eval=FALSE}
studentsCopy$lastName=NULL
studentsCopy
```



### _CONSULTAS_ en Data Frames:

Una de las primeras cosas que hacemos con los DF es hacerle consultas (nota el uso de las _comas_):

**¿Quién es el más viejo del grupo?**
```{r query1, eval=FALSE}
students[which.max(students$ages),] 
```

**¿Quién es el más jóven del grupo?**
```{r query2, eval=FALSE}
students[which.min(students$ages),] 
```

****¿Quién tiene más de 30 y es de China?**
```{r query3, eval=FALSE}
students[students$ages>30 & students$country=='China',] 
```


****¿Quién no viene de Noruega?**
```{r query4, eval=FALSE}
students[students$country!="Norway",] 
```

**¿Quién no viene de estos lugares peligrosos?**
```{r query5, eval=FALSE}
DangeourousPlaces=c("Peru", "USA", "Finland")
students[students$country %in% DangeourousPlaces,] 
students[!students$country %in% DangeourousPlaces,] # the opposite
```


**Muestrame el DF ordenado decrecientemente por edad**
```{r query7, eval=FALSE}
students[order(-students$ages),]
```

**Muestrame el DF ordenado crecientemente, por educacion y luego por edad**
```{r query8, eval=FALSE}
students[order(students$education,students$ages),]
```
_____

* [Ir a inicio](#beginning)
* [Ir a Parte B: Control de Ejecución en R](https://rawgit.com/EvansDataScience/govanalyticsweb/master/R/R_2B_IntroToProgramming_controlExecution.html)
* [Menú Principal](https://magallanesjosemanuel.github.io/BITSS_ToolsWorkshop/)







