<center> <h1>Herramientas Computacionales <br></br>para la Investigación Interdisciplinaria Reproducible</h1> </center>

<br></br>

* Profesor:  <a href="http://www.pucp.edu.pe/profesor/jose-manuel-magallanes/" target="_blank">Dr. José Manuel Magallanes, PhD</a> ([jmagallanes@pucp.edu.pe](mailto:jmagallanes@pucp.edu.pe))<br>Profesor del **Departamento de Ciencias Sociales, Pontificia Universidad Católica del Peru**.<br>
Senior Data Scientist del **eScience Institute** and Visiting Professor at **Evans School of Public Policy and Governance, University of Washington**.<br>
Fellow Catalyst, **Berkeley Initiative for Transparency in Social Sciences, UC Berkeley**.

## Sesión 2: Introducción al R


## Part B: Control de Ejecución

<a id='beginning'></a>

En esta parte veremos 3 esquemas:

1. [Ejecución Condicional.](#part1) 
2. [Loops.](#part2) 
3. [Manejo de Errores.](#part3) 

----

<a id='part1'></a>

## Ejecución Condicional.

Es la situación donde el programa ejecuta alguna sección del código, dependiendo si alguna condición se cumple o no:

```{r conditionalExec, eval=FALSE}
value=-100

#condicion
if (value >= 0){ 
  # si es Verdadero
  rootValue=sqrt(value)
  print (rootValue)
} else {  
  # si es Falso
  print('Lo lamento, no calculo raíces cuadradas de números negativos')
}
```

Nótese el uso **parentesis** en la condición. Además, el uso de **{}**  para identificar secciones de comandos (opcional aquí por haber una sola linea de comando). Sin la sección del **else{}** el programa funciona, pero no habrá mensaje de por qué no hay resultado mostrado.

[Ir a inicio](#beginning)

----

<a id='part2'></a> 

## Loops

Aquí le dices a la computadora cómo hacer algo muchas veces; así como indicarle cuándo dejara de hacerlo:

```{r loopPrint, eval=FALSE}
values=c(9,25,100)
for (value in values){ # mientras hayan valores en 'values'
  print(sqrt(value))
}
```

Arriba, el código los muestra, pero si deseas sólo guardalos:

```{r loopSave, eval=FALSE}
values=c(9,25,100)
rootValues=c() # creando vector vacío

for (value in values){
  rootValues=c(rootValues,sqrt(value)) # updating vector
}
# si quieres verlos:
rootValues
```

Es evidente que si combinamos  *for* e *if-else* tendremos mejores programas:

```{r loopSave2, eval=FALSE}
values=c(9,25,-100)
rootValues=c()
for (value in values){
  rootValues=c(rootValues,sqrt(value))
}
# resultado:
rootValues
```

Este sería mejor:

```{r loopSave3, eval=FALSE}
values=c(9,25,-100,144,-72)
rootValues=c()
for (value in values){
  if (value >=0){
    rootValues=c(rootValues,sqrt(value))
  }else {
    print("Puse un NA, lo verás luego...")
    rootValues=c(rootValues,NA)
  }
}
# to see the results:
rootValues
```


Si deseas detener la ejecución, usa **break**:

```{r break, eval=FALSE}
values=c(9,25,-100,144,-72)
rootValues=c()
for (value in values){
  if (value <0){
    print('Mejor me detengo, se ha ingresado un valor inválido')
    break
  }
  rootValues=c(rootValues,sqrt(value))
}
rootValues
```

El comando **next** puede ser útil para usar toda la data aun haya errores:

```{r NEXT, eval=FALSE}
values=list(9,NA,NaN,Inf,'1000',-100,144,-72)
for (value in values){
  if (is.na(value)){
    print('Encontré un NA o NaN...no haré nada')
    next
  }
  
  if (is.infinite(value)){
    print('Encontré un Inf...no haré nada')
    next
  }
  if (value <0){
    print('Encontré un negativo...no haré nada')
    next
  }
  
  if (is.character(value)){
    print('Encontré un texto...no haré nada')
    next
  }
  rootVal=sqrt(value)
  print(paste(rootVal,'es la raíz de ',value))
}


```

Note las diferencias para valores no numéricos:
```{r, eval=FALSE}
0/0 # no es NA, sino NaN
```

```{r, eval=FALSE}
1/0 # no es NaN, sino Inf
```


A veces, quieres contar un valor particular:
```{r count, eval=FALSE}
values=c(9,25,-100,144,-72)
counterOfInvalids=0 # el contador se inicializa
for (value in values){
  if (value < 0){
    counterOfInvalids=counterOfInvalids+1 #incremenyando contador
  }
}
counterOfInvalids
```

Ese código te enseña a guardar posiciones:
```{r savePOs, eval=FALSE}
values=c(9,25,-100,144,-72)
positionInvalids=c()
currentPosition=1  # posición inicial (de arranque)
for (value in values){
  if (value < 0){
    positionInvalids=c(positionInvalids,currentPosition)
  }
  currentPosition=currentPosition+1 # atención dónde pones esto!
}
positionInvalids 

# a ver:
values[positionInvalids]
```

[Ir a inicio](#beginning)

----

<a id='part3'></a> 

## Manejo de errores

Hemos controlado errores antes con *if-else*; veamos unas situaciones alternativas.

Primero los casos:

```{r preTryCatch, eval=FALSE}
sqrt(-10)  #NaN es el resultado
```

```{r, eval=FALSE}
sqrt('10') # no lo puede ejecutar
```



Veamos:
```{r tryCatch1, eval=FALSE}
value =-100

tryCatch(
  #part 1: what to do if no problem
  print(sqrt(value)),
  #part 2: what to do if input not right for function
  warning = function(w) {print(paste(value, "is a Wrong number!"))},
  #part 3: what to do if input not understood
  error = function(e) {print(paste(value,"is Not even a number!!"))} 
  )
```


_____

* [Ir a inicio](#beginning)
* [Go to PART A: Estructura de Datos en R R](https://rawgit.com/EvansDataScience/govanalyticsweb/master/R/R_2A_IntroToProgramming_dataStructures.html)
* [Menú Principal](https://magallanesjosemanuel.github.io/BITSS_ToolsWorkshop/)
